最高法院刑事判決　　　　　　　　　　　　　　　九十一年度台上字第四三四五號
　　上　訴　人　甲○○
　　選任辯護人　羅廷祥律師
右上訴人因違反貪污治罪條例案件，不服台灣高等法院中華民國九十年九月十一日第
二審更審判決（八十九年度上更(二)字第七四０號，起訴案號：台灣台北地方法院檢察
署八十四年度偵字第六四三三、六七三七、七二一八、九四九九號），提起上訴，本
院判決如左：
    主  文
原判決撤銷，發回台灣高等法院。
    理  由
本件原判決撤銷第一審關於上訴人甲○○部分之判決，改判仍論處上訴人依據法令從
事審判職務之人員，對於違背職務之行為，收受賄賂，處有期徒刑十一年，褫奪公權
七年；固非無見。
惟查：(一)科刑之判決書，須將認定之犯罪事實詳記於事實欄，然後於理由欄內說明其
憑以認定之證據，使事實與理由兩相一致，方為合法。原判決於事實欄二載稱：「甲
○○於該日辯論終結後之上午（民國八十四年二月九日），在台灣高等法院辦公室內
，經該案審判長李宗榮之首肯同意共同為枉法裁判」（原判決正本第八頁）；如果無
訛，則上訴人於八十四年二月九日上午，就其承辦之台灣高等法院八十三年度上訴字
第七六二八號葉隆財煙毒案件，與該案審判長李宗榮已有共同為枉法裁判之犯意聯絡
；然原判決於理由欄二｜(五)說明：「甲○○於八十四年二月九日下午三時許之評議時
，取得該案審判長李宗榮可以對該案共同為枉法裁判之犯意聯絡」（原判決正本第二
十四頁），理由欄二｜(六)說明：「甲○○於調查證據完畢時，仍認被告葉隆財有施用
毒品，嗣於同年二月九日下午三、四時評議時，甲○○獲得審判長李宗榮願意共同為
枉法裁判之首肯」（原判決正本第二十七頁）；似又認上訴人係於八十四年二月九日
下午三、四時，始與李宗榮有共同為枉法裁判之犯意聯絡，致事實之記載與理由之說
明相互矛盾。(二)原判決於理由欄三｜(二)謂：「蔡登旺於隨後之八十四年三月三十日訊
問時亦堅稱確實有為葉隆財煙毒上訴案件交付賄款新台幣（下同）一百萬元予甲○○
收受屬實」（原判決正本第四十頁），理由欄三｜(四)說明：「蔡登旺更稱彼已將一百
萬元全數轉交予甲○○收受，並未私下取出部分款項留存」（原判決正本第四十三頁
）；然蔡登旺於八十四年三月三十日檢察官至法務部調查局台北市調查處訊問時供稱
：「我是將葉隆財給我的原封不動轉交給甲○○法官，我自己並沒有私下取出留存，
我不記得他（葉隆財）是否有講一百萬元，我沒有點收」；即蔡登旺似未供稱交予上
訴人之賄款為一百萬元，原判決俱採為判決之基礎，難謂適法；此點本院於第一次及
第二次判決發回意旨俱已指明，原判決仍未審認，致瑕疵仍然存在。(三)刑事訴訟法第
一百六十條規定：證人之個人意見或推測之詞，不得作為證據。原判決於理由欄二｜
(五)載稱：「葉隆財於八十四年三月三十日於調查局及檢察官複訊時供稱：『蔡登旺沒
有說明是否已與法官（指上訴人）碰面，但我知道他（指蔡登旺）已在積極進行，否
則他怎麼會知道情況不樂觀』，是八十四年二月九日下午評議之前，蔡登旺即已與甲
○○就該案私下有所接觸，提及甲○○對於該案日後違背職務之行為要求、行求賄賂
之事宜，而非遲至二月九日評議完成後之（下午）五時三十分，蔡登旺始轉達葉隆財
希望能獲判無罪之意思，並進一步向甲○○行求賄賂，要無疑問」（原判決正本第二
十五頁）；原判決以證人葉隆財上引個人推測之詞，作為論斷之基礎，自違背刑事訴
訟法第一百六十條之規定。(四)法院組織法第一百零一條規定：合議裁判案件，應依法
院組織法所定法官人數評議決定之；同法第一百零四條規定：評議時法官應各陳述意
見，其次序以資淺者為先，資同以年少者為先，遞至審判長為終。目前法院實務上，
合議案件之評議，向以承辦案件之受命法官最先陳述意見，依序為陪席法官及審判長
，誠如原判決理由欄之說明，陪席法官因自己承辦之案件繁多，無暇顧及陪席之案件
，致未參與實質上之評議，僅形式上於評議簿及判決書簽名；惟實務上或有可能僅由
受命法官與審判長研議定案，且因受命法官對於案件之案情較為瞭解，審判長或因未
詳細閱卷致未能深入瞭解案情，或因較為尊重受命法官之判斷而未能堅持己見，於此
情形，若受命法官因個人因素而欲為枉法裁判，審判長不察而率予同意，能否即謂審
判長與受命法官有共同為枉法裁判之犯意聯絡，似非無疑；原判決於理由欄說明：李
宗榮參與該案審理長達二、三十年（似為李宗榮參與該案審理，並已從事審判業務長
達二、三十年之誤），學養俱豐，當無不明案情之理，竟違背常識及經驗法則，與受
命法官甲○○「勾結」，以共同枉法裁判之犯意聯絡，評議時同意撤銷第一審論處葉
隆財煙毒部分有罪之判決，改判諭知無罪云云，然審判長李宗榮究係疏於審認或單純
尊重受命法官之專業判斷？抑明知受命法官即上訴人陳述之意見顯然違背法令，仍基
於枉法裁判之犯意聯絡予以同意？此與上訴人此部分犯罪係單獨犯或共同正犯之認定
至有關係，原判決未詳予查明論，自有違誤。綜上，應認原判決仍有撤銷發回之原
因。
據上論結，應依刑事訴訟法第三百九十七條、第四百零一條，判決如主文。
中      華      民      國    九十一    年      八      月      二      日
                              最高法院刑事第一庭
                                  審判長法官  施  文  仁
                                        法官  林  永  茂
                                        法官  蕭  仰  歸
                                        法官  張  清  埤
                                        法官  呂  永  福
      右正本證明與原本無異
                                              書  記  官
中      華      民      國    九十一    年      八      月      七      日
